---
title       : R avanzado  
subtitle    : Manipulación de datos 
author      : Kevin Pérez C, Profesor Auxiliar
job         : Departamento de Matemáticas y Estadística - Universidad de Córdoba
logo        : unicordoba3.png
framework   : io2012        # {io2012, html5slides, shower, dzslides, ...}
widescreen  : true
smaller     : true
highlighter : highlight.js  # {highlight.js, prettify, highlight}
hitheme     : tomorrow      # 
widgets     : [mathjax, bootstrap, quiz, shiny, interactive]            
mode        : selfcontained # {standalone, draft}
knit        : slidify::knit2slides
---

## El paquete `dplyr`

El paquete `dplyr` hace parte del llamado [`tidyverso`](http://tidyverse.org). El _**tidyverse**_ es una colección de paquetes R que comparten filosofías comunes y están diseñados para trabajar juntos. 

<img class=center src= assets/img/img1.png height=450 weight=800 />

---

## El paquete `dplyr`

La filosofía del paquete `dplyr` es la implementación de _**grammar of
data manipulation**_ o la gramática de la manipulación de datos. 

- Encontrar patrones latentes en los datos
    + Nuevas variables 
    + Estadísticas de resumen 
    + diferencias entre grupos 
- Cinco funciones que reducen el trabajo 
- Es rápido, las funciones principales están escritas en `c++`
- Una nueva estructura `tbl` y el operador `%>%`
- Inclusive permite trabajar con _Bases de datos_

---

## `tbl` una nueva estructura 

El formato `tbl` es sólo un tipo especial de _data frame_ que hace que los datos sean más fáciles de visualizar, pero también más fáciles de trabajar. El formato `tbl` cambia la forma cómo R muestra sus datos, pero no cambia la estructura de datos subyacente de los datos. 

```{r, eval=FALSE}
suppressMessages(suppressWarnings(library(dplyr)))
suppressMessages(suppressWarnings(library(hflights)))
hflights <- tbl_df(hflights)
hflights
```

---

## `tbl` una nueva estructura 

```{r,}
suppressMessages(suppressWarnings(library(hflights)))
hflights <- dplyr::tbl_df(hflights); head(hflights, 4)
```

---

## Las cinco funciones (Verbos)

El paquete `dplyr` contiene cinco funciones clave de manipulación de datos, también llamadas verbos:

- `select()`, que devuelve un subconjunto de las columnas,
- `filter()`, que es capaz de devolver un subconjunto de las filas,
- `arrange()`, que reordena las filas de acuerdo a variables individuales o múltiples,
- `mutate()`, es utilizado para agregar columnas de datos existentes,
- `summarise()`, que reduce cada grupo a una sola fila calculando funciones de agregación.

---

## Las cinco funciones (Verbos)


<img align="left" src= assets/img/img2.png height=450  />
<img align="right" src= assets/img/img3.png height=450  />

---

## `select`

```{r}
head(dplyr::select(hflights, ActualElapsedTime, AirTime, ArrDelay, DepDelay))
```

---

## `select`

```{r}
# Se puede urilizar el operador ":" para seleccionar un rango de variables 
head(dplyr::select(hflights, Origin:Cancelled))
```

---

## `select`

```{r}
# Para excluir algunas variables se utiliza el operador "-"
head(dplyr::select(hflights, -c(DepTime:AirTime)))
```

---

## `select` - funciones auxiliares 

`dplyr` viene con un conjunto de funciones auxiliares que pueden ayudar a seleccionar grupos de variables dentro de una llamada a la función `select()`:

- `starts_with("X")`: cada nombre que empiece por "X",
- `ends_with("X")`: cada nombre que termina con "X",
- `contains("X")`: cada nombre que contiene "X",
- `matches("X")`: cada nombre que coincide con "X", donde "X" puede ser una expresión regular,
- `num_range("x", 1:5)`: las variables denominadas x01, x02, x03, x04 y x05,
- `one_of(x)`: cada nombre que aparece en x, que debería ser un vector de caracteres.

---

## `select` - funciones auxiliares 

```{r}
head(dplyr::select(hflights, dplyr::ends_with("Delay")))
```

---

## `select` - funciones auxiliares 

```{r}
head(dplyr::select(hflights, dplyr::contains("Ca"), dplyr::ends_with("Num")))
```

---

## `select` - funciones auxiliares 

```{r}
head(dplyr::select(hflights, dplyr::ends_with("Time"),
                   dplyr::ends_with("Delay")))
```

---

## `mutate`

`mutate()` es la segunda de cinco funciones de manipulación de datos. `mutate()` crea nuevas columnas que se agregan a una copia del conjunto de datos.

```{r}
g1 <- dplyr::mutate(hflights, ActualGroundTime = ActualElapsedTime - AirTime)
head(dplyr::select(g1, dplyr::ends_with("Time")))
```

---

## `mutate`

```{r}
g2 <- dplyr::mutate(g1, GroundTime = TaxiIn + TaxiOut)
head(dplyr::select(g2, dplyr::starts_with("Ground"), dplyr::contains("Taxi")))
```

---

## `mutate`

```{r}
g3 <- dplyr::mutate(g2, AverageSpeed = Distance / AirTime * 60)
head(dplyr::select(g3, AverageSpeed, Distance, AirTime))
```

---

## `mutate`

```{r}
m2 <- dplyr::mutate(hflights, TotalTaxi = TaxiIn+TaxiOut, 
                    ActualGroundTime = ActualElapsedTime-AirTime, 
                    Diff = TotalTaxi-ActualGroundTime)
head(dplyr::select(m2, TotalTaxi, ActualGroundTime, Diff))
```

---

## `filter`

`mutate()` es la segunda de cinco funciones de manipulación de datos. `filter()` es capaz de devolver un subconjunto de las filas del conjunto de datos que cumplan con una condición.

```{r}
f1 <- dplyr::filter(hflights, Distance >= 3000 )
head(dplyr::select(f1, dplyr::starts_with("D")))
```

---

## `filter`

```{r}
f2 <- dplyr::filter(hflights, TaxiIn + TaxiOut > AirTime)
head(dplyr::select(f2,TaxiIn, TaxiOut, AirTime))
```

---

## `filter`

```{r}
f3 <- dplyr::filter(hflights, DepTime < 500 | ArrTime > 2200)
head(dplyr::select(f3, dplyr::contains("Time")))
```

---

## `filter`

```{r}
f4 <- dplyr::filter(hflights, DepDelay > 0 , ArrDelay < 0)
head(dplyr::select(f4, dplyr::contains("Delay")))
```

---

## `arrange`

`arrange()`se puede utilizar para reorganizar filas de acuerdo a cualquier tipo de datos. Si pasa a `arrange()` una variable tipo caracter, R reorganizará las filas en orden alfabético según los valores de la variable. Si pasa una variable de factor, R reorganizará las filas de acuerdo con el orden de los niveles en su factor.

```{r}
dtc <- dplyr::filter(hflights, Cancelled == 1, !is.na(DepDelay))
dtc1 <- dplyr::select(dtc, Cancelled, DepDelay, CancellationCode,
                      UniqueCarrier) 
head(dplyr::arrange(dtc1, DepDelay), 3)
```

---

## `arrange`

```{r}
head(dplyr::arrange(dtc1, CancellationCode))
```

---

## `arrange`

```{r}
head(dplyr::arrange(dtc1, UniqueCarrier, DepDelay))
```

---

## `summarise`

`summarise()` el último de los 5 verbos, sigue la misma sintaxis que `mutate()`, pero el conjunto de datos resultante consta de una sola fila, en contraste con las otras cuatro funciones de manipulación de datos, `summarise()` no devuelve una copia alterada del conjunto de datos que está resumiendo; en su lugar, crea un nuevo conjunto de datos que contiene sólo las estadísticas de resumen.

```{r}
temp1 <- dplyr::filter(hflights, !is.na(ArrDelay))
dplyr::summarise(temp1, earliest = min(ArrDelay), 
                 average = mean(ArrDelay), 
                 latest = max(ArrDelay), sd = sd(ArrDelay))
```

---

## `summarise` - funciones de resumen

`dplyr` proporciona varias funciones de resumen propias, además de las que ya están definidas en R. Estas incluyen:

- `first(x)`: El primer elemento del vector x.
- `last(x)`: El último elemento del vector x.
- `nth(x, n)`: El n-ésimo elemento del vector x.
- `n()`: El número de filas en el _data frame_ o grupo de observaciones que `summarise()` describe.
- `n_distinct(x)`: El número de valores únicos en el vector x.

---

## `summarise` - funciones de resumen

```{r}
dplyr::summarise(hflights,
                 n_obs = n(),
                 n_carrier = n_distinct(UniqueCarrier),
                 n_dest = n_distinct(Dest))
```

---

## El operador `pipe %>%`

<br>
<br>
<br>

<img class=center src= assets/img/img4.png height=450  />

---

## El operador `pipe %>%`

<br>
<br>
<br>

<img class=center src= assets/img/img5.png height=450  />

---

## El operador `pipe %>%`

<br>
<br>
<br>


<img class=center src= assets/img/img6.png height=450  />

---

## El operador `pipe %>%`

<br>
<br>
<br>


<img class=center src= assets/img/img7.png height=450  />

---

## El operador `pipe %>%`

<br>
<br>
<br>


<img class=center src= assets/img/img8.png height=450  />

---

## El operador `pipe %>%`


<img class=center src= assets/img/img9.png height=450  />

---

## El operador `pipe %>%`

```{r}
suppressMessages(suppressWarnings(library(dplyr)))

hflights %>%  
    mutate( diff = TaxiOut - TaxiIn) %>% 
    filter( !is.na(diff) ) %>% 
    summarise( avg = mean(diff))
```

---

## El operador `pipe %>%`

```{r}
hflights %>% 
    mutate( RealTime = ActualElapsedTime + 100, 
            mph = Distance/RealTime * 60) %>% 
    filter(!is.na(mph) & mph < 70) %>% 
    summarise( n_less = n(), n_dest = n_distinct(Dest), 
               min_dist = min(Distance), max_dist = max(Distance))
```

---

## `group_by`

`group_by()` permite definir grupos dentro de su conjunto de datos. Su influencia se hace clara al llamar a `summarise()` en un conjunto de datos agrupado: las estadísticas de resumen se calculan por separado para los diferentes grupos.

---

## `group_by`

```{r}
hflights %>% 
    group_by(UniqueCarrier) %>% 
    summarise(p_canc = mean(Cancelled == 1)*100, 
              avg_delay = mean(ArrDelay, na.rm = T)) %>%
    arrange((avg_delay), p_canc) %>% head 
```

---

## `group_by`

```{r}
hflights %>% 
    filter( !is.na(ArrDelay), ArrDelay > 0) %>% group_by(UniqueCarrier) %>%
    summarise(avg = mean(ArrDelay)) %>% mutate(rank = rank(avg)) %>%
    arrange(rank) %>% head 
```

---

## `dplyr` en bases de datos 

<br>

<img class=center src= assets/img/img10.png height=450  />

---

## `dplyr` en bases de datos 

```{r, con}
# suppressMessages(suppressWarnings(library(dplyr)))
# suppressMessages(suppressWarnings(library(dbplyr)))
# my_db <- src_mysql(dbname = "dplyr", 
#                   host = "courses.csrrinzqubik.us-east-1.rds.amazonaws.com", 
#                   port = 3306, 
#                   user = "student",
#                   password = "datacamp")
```

---

## `dplyr` en bases de datos 

```{r, dependson="con"}
# nycflights <- tbl(my_db, "dplyr")
# glimpse(nycflights)
```

---

## funciones `join` en `dplyr`

- _**Mutating joins**_

- _**Filtering joins y operaciones sobre conjuntos**_

- _**Ensamble de datos**_

- _**Joins avanzados**_

---

## funciones `join` en `dplyr`

Originalmente  las funciones `join` en `R` se realizan como vimos anteriormente con la función `merge()`, pero la elaboración de esta tarea con `dplyr` ofrece ciertas ventajas: 

- Se preserva el orden de las filas 

- Sintaxis intuitiva 

- Se puede aplicar a _bases de datos_, _spark_, etc.

---

## llaves - primaria y foranea 


<img class=center src= assets/img/img11.png height=450  />

---

## llaves - primaria y foranea 


<img class=center src= assets/img/img12.png height=450  />

---

## `mutate()`

<img class=center src= assets/img/img13.png height=450  />

---

## `left_join()`

`left_join()` es la función de unión más básica en `dplyr`. Se puede utilizar siempre que desee aumentar un _data frame_ con información de otro _data frame_.

<br>
<br>

<img class=center src= assets/img/img14.png height=450  />

---


## `left_join()`

```{r, message=FALSE, warning=FALSE}
left_join(band_members, band_instruments, by = "name")
```

---

## `left_join()`

```{r, message=FALSE, warning=FALSE}
band_members %>% 
    left_join(band_instruments)
```

---

## `right_join()`

`right_join()` realiza la misma tarea que `left_join()`, se puede utilizar siempre que desee aumentar un _data frame_ con información de otro _data frame_, pero esta prioriza los datos en la tabla de la derecha de la unión.

<br>
<br>

<img class=center src= assets/img/img15.png height=450  />

---


## `right_join()`

```{r, message=FALSE, warning=FALSE}
right_join(band_members, band_instruments, by = "name")
```

---

## `right_join()`

```{r, message=FALSE, warning=FALSE}
band_members %>% 
    right_join(band_instruments)
```

---

## `inner_join()` - `full_join()`

funciones complementarias a las anteriores se basan en el mismo concepto de agregar datos a un _data frame_, en este caso `inner_join()` devuelve solo lo que esta en ambos _data frame_ y contraste `full_join()` devuelve toda la información disponible en ambos _data frame_.

<br>

<img class=center src= assets/img/img16.png height=450  />

---

## `inner_join()`

```{r, message=FALSE, warning=FALSE}
inner_join(band_members, band_instruments, by = "name")
```

---

## `inner_join()`

```{r, message=FALSE, warning=FALSE}
band_members %>% 
    inner_join(band_instruments)
```

---

## `full_join()`

```{r, message=FALSE, warning=FALSE}
full_join(band_members, band_instruments, by = "name")
```

---

## `full_join()`

```{r, message=FALSE, warning=FALSE}
band_members %>% 
    full_join(band_instruments)
```

---

## `filter()`

<br>

<img class=center src= assets/img/img17.png height=450  />

---

## Filtering joins

<br>
<br>

<img class=center src= assets/img/img18.png height=450  />

---

## `semi_join()`

Los `semi_join` proporcionan una manera concisa de filtrar datos del primer conjunto de datos basado en la información de un segundo conjunto de datos.

```{r}
semi_join(band_members, band_instruments, by = "name")
```

---

## `semi_join()`

```{r}
band_members %>% 
    semi_join(band_instruments)
```

--- 

## `anti_join()`

Se utiliza un `anti-join` para ver qué filas no se emparejan con un segundo conjunto de datos mediante una combinación.

```{r}
anti_join(band_members, band_instruments, by = "name")
```

---

## `anti_join()`

```{r}
band_members %>% 
    anti_join(band_instruments)
```

---

## Operaciones sobre conjuntos 

<img class=center src= assets/img/img19.png height=450  />

---

## Unión 

```{r, dat_1, message=FALSE, warning=FALSE}

aerosmith <- readr::read_csv("data/aerosmith.csv")
greatest_hits <- readr::read_csv("data/greatest_hits.csv")
live <- readr::read_csv("data/live.csv")


aerosmith %>% 
    dplyr::union(greatest_hits) %>% 
    nrow()

```

---


## Intersección 

```{r, dependson="dat_1"}
aerosmith %>% 
  dplyr::intersect(greatest_hits)
```

---

## `setdiff()`

```{r, dependson="dat_1"}
live_songs <- live %>%  select(song)
greatest_songs <- greatest_hits %>% select(song)
live_songs %>% 
  setdiff(greatest_songs) %>%
    head()
```

---

## `setequal()`

```{r}
first <- mtcars[1:20, ]
second <- mtcars[10:32, ]

dplyr::setequal(mtcars, mtcars[32:1, ])

```

---

## `Binds` 

<img class=center src= assets/img/img20.png height=450  />

---

## Beneficios 

- Rápida 

- Devuelve un objeto `tibble`

- Trabaja con _data frame_ y _listas_

- `.id`

---

## `bind_rows()`

```{r, message=FALSE, warning=FALSE}
side_one <- readr::read_csv("data/side_one.csv")
side_two <- readr::read_csv("data/side_two.csv")
side_one %>% 
  bind_rows(side_two) %>%
    head()

```

---

## `bind_cols()`

```{r, message=FALSE, warning=FALSE}
hank_years <- readr::read_csv("data/hank_years.csv")
hank_charts <- readr::read_csv("data/hank_charts.csv")
hank_years %>% 
  arrange(song) %>% 
  select(year) %>% 
  bind_cols(hank_charts) %>% 
  arrange(year, song) %>%
    head(3)

```

---

## Reglas de coerción 

<img class=center src= assets/img/img21.png height=450  />

---

## Unión de varias tablas 

<img class=center src= assets/img/img22.png height=450  />

---

## Unión de varias tablas 

```{r, message=FALSE, warning=FALSE}
suppressMessages(suppressWarnings(library(purrr)))

list(band_members, band_instruments, band_instruments2) %>% 
  reduce(left_join)
```

