---
title       : R avanzado  
subtitle    : Limpieza de datos 
author      : Kevin Pérez C, Profesor Auxiliar
job         : Departamento de Matemáticas y Estadística - Universidad de Córdoba
logo        : unicordoba3.png
framework   : io2012        # {io2012, html5slides, shower, dzslides, ...}
widescreen  : true
smaller     : true
highlighter : highlight.js  # {highlight.js, prettify, highlight}
hitheme     : tomorrow      # 
widgets     : [mathjax, bootstrap, quiz, shiny, interactive]            
mode        : selfcontained # {standalone, draft}
knit        : slidify::knit2slides
---

## Los datos 

<br> 

<img class=center src= assets/img/img1.png height=450 weight=800 />


--- 

## Acerca de la limpieza 

<br> 

<img class=center src= assets/img/img2.png height=450 weight=600 />

---

## Los datos fuente 

- El extraño archivo binario que su máquina imprime
- El archivo Excel no formateado con 10 hojas de trabajo que le envió su compañero de empresa 
- Los complicados datos `JSON` que obtiene al conectarse a la API de _Twitter_
- Los números ingresados manualmente que se recolectan mirando a través de un microscopio

---

## Los datos ordenados 

- Cada variable que se mide debe estar en una columna
- Cada observación diferente de esa variable debe estar en una fila diferente
- Debe haber una tabla para cada "tipo" de variable
- Si se tienen varias tablas, deben incluir una columna en cada tabla que les permita estar vinculadas

---

## Los datos ordenados 
<br> 

<img class=center src= assets/img/img3.png height=450/>

- Cumple con los tres primeros conceptos 

---

## Los datos ordenados 

<br> 

<img class=center src= assets/img/img4.png height=450/>

- ¿Falla en alguno de los conceptos? 

---

## Ancho vs. largo 

<img class=center src= assets/img/img5.png height=450/>

---

## Explorando datos 

```{r}
head(iris, 3)
tail(iris, 3)
```

---

## Explorando datos
```{r}
str(iris)
```

---


## Explorando datos

```{r}
dplyr::glimpse(iris)
```

---


## Explorando datos
```{r}
summary(iris)
```

---

## Explorando datos
```{r}
# Clase del objeto
class(iris)

# Dimensiones 
dim(iris)

# Nombres
#names(iris)
```

---

## El paquete `tidyr`

- Un paquete escrito por _Hadley Wickham_

- Aplica los principios de la data ordenada 

- Es un conjunto de pequeñas funciones 

---

## El paquete `tidyr`

La función más importante en `tidy` es `gather()`. Debe utilizarse cuando se tienen columnas que no son variables y se desea contraerlas en pares _clave-valor._ Sus parámetros más importantes son:

- _data:_ Un data frame
- _key:_ Nombre simple de la nueva columna clave
- _value:_ Nombre simple de los nuevos valores de columna 

---

## El paquete `tidyr`

```{r}
mini_iris <- iris[c(1, 51, 101), ]
mini_iris
```

---

## El paquete `tidyr`

```{r}
tidyr::gather(mini_iris, key = flower_att, value = measurement,
       Sepal.Length, Sepal.Width, Petal.Length, Petal.Width)
```

---

## El paquete `tidyr`

```{r}
tidyr::gather(mini_iris, key = flower_att, value = measurement, -Species)
```

---

## El paquete `tidyr`

La operación opuesta a `gather()` es `spread()`, que toma los pares _clave-valor_ y los propaga a través de varias columnas. Esto es útil cuando los valores de una columna deberían ser nombres de columnas (es decir, variables). También puede hacer que los datos sean más compactos y más fáciles de leer.

- _data:_ Un data frame
- _key:_ Nombre simple de la columna clave
- _value:_ Nombre simple de los valores en columna 

---

## El paquete `tidyr`

```{r}
mini_iris_new <- tidyr::gather(mini_iris, key = flower_att, 
                               value = measurement, -Species)
tidyr::spread(mini_iris_new, flower_att, measurement)
mini_iris
```

---

## El paquete `tidyr`

La función `separate()`, permite separar una columna en varias. A menos que se le ordene de otra manera, intentará separar en cualquier carácter que no sea una letra o un número. También puede especificar un separador específico mediante el argumento `sep`.

- _data:_ Un data frame
- _col:_ Nombre simple de la columna a separar 
- _into:_ Un vector de caracteres con el nuevo nombre de los valores por columna 

---

## El paquete `tidyr`

```{r}
set.seed(1)
date <- as.Date('2017-01-01') + 0:14
hour <- sample(1:24, 15)
min <- sample(1:60, 15)
second <- sample(1:60, 15)
event <- sample(letters, 15)
data_date <- data.frame(date, hour, min, second, event)
head(data_date)
```

---

## El paquete `tidyr`

```{r}
data_date_new <- tidyr::separate(data_date, date, 
                                 c("year", "month", "day"))
head(data_date_new)
```

---

## El paquete `tidyr`

La función inversa de `separate()` es `unite()`, que toma varias columnas y las pega juntas. De forma predeterminada, el contenido de las columnas se separará mediante subrayados en la nueva columna, pero este comportamiento se puede modificar mediante el argumento `sep`.

- _data:_ Un data frame
- _col:_ Nombre simple de la nueva columna
- _`...`_ Nombres de las columnas a unir 

---

## El paquete `tidyr`

```{r}

head(tidyr::unite(data_date_new, time, hour, min, second, sep = ":"))

```

---

## Síntomas comunes de datos desordenados

- Los encabezados de columna son valores, no nombres de variables

<img class=center src= assets/img/img6.png height=450/>

--- 

## Síntomas comunes de datos desordenados

- Las variables se almacenan en filas y columnas

<img class=center src= assets/img/img7.png height=450/>

--- 

## Síntomas comunes de datos desordenados

- Múltiples variables se almacenan en una columna

<img class=center src= assets/img/img8.png height=450/>

--- 

## Síntomas comunes de datos desordenados

- Una sola unidad de observación se almacena en múltiples tablas
- Múltiples tipos de unidades de observación se almacenan en la misma tabla

<img class=center src= assets/img/img9.png height=450/>

--- 

## Cadenas de caracteres 

Un problema común que aparece cuando se limpian datos es la necesidad de eliminar el espacio en blanco en cadenas de caracteres inicial y/o posterior. La función `str_trim()` del paquete `stringr` hace que sea fácil hacer esto dejando intacta la parte de la cadena que realmente desea.

```{r}
c("   Filip ", "Nick  ", " Jonathan")

stringr::str_trim(c("   Filip ", "Nick  ", " Jonathan"))
```

---

## Cadenas de caracteres 

Un problema similar se presenta cuando se necesita rellenar espacios para hacer de un determinado ancho las cadenas de caracteres.

```{r}
stringr::str_pad(c("23485W", "8823453Q", "994Z"), width = 9, 
                 side = "left", pad = "0")
```

---

## Cadenas de caracteres 

En algunos casos se deben hacer cadenas en mayúsculas o minúsculas, esto es muy sencillo en R (base) gracias a `toupper()` y `tolower()`. Cada función toma exactamente un argumento: la cadena de caracteres (o vector/columna de cadenas) que se convertirá en el caso deseado.

```{r}
toupper(letters)
tolower(LETTERS)
```

---

## Cadenas de caracteres 

El paquete `stringr` proporciona dos funciones que son muy útiles para encontrar y/o reemplazar cadenas: `str_detect()` y `str_replace()`. Como todas las funciones en `stringr`, el primer argumento de cada uno es la cadena de interés. El segundo argumento de cada uno es el patrón de interés.

```{r}
friends <- c("Sarah", "Tom", "Alice")
stringr::str_detect(friends, "Alice")
stringr::str_replace(friends, "Alice", "David")
```

---

## Fechas 

Las fechas pueden ser un reto para trabajar en cualquier lenguaje de programación, pero gracias al paquete `lubridate`, trabajar con fechas en R no es tan malo.

```{r}
lubridate::ymd("2015-08-25")
lubridate::ymd("2015 Agosto 25")
lubridate::mdy("Agosto 25, 2015")
```

---

## Fechas 

Las fechas pueden ser un reto para trabajar en cualquier lenguaje de programación, pero gracias al paquete `lubridate`, trabajar con fechas en R no es tan malo.

```{r}
lubridate::hms("13:33:09")
lubridate::mdy_hm("Julio 2, 2012 12:56")
lubridate::ymd_hms("2015/08/25 13.33.09")
```

---

## Valores faltantes `NA's` 

Los valores faltantes son denotados por `NA` ó `NaN` para indeterminaciones matemáticas 


- `is.na()` es utilizado para probar si existe algún `NA`

- `is.nan()` es utilizado para probar si existe algún `NaN`

- Los `NA` pertenecen a una clase , así, existen enteros `NA`, caracteres `NA`, etc.

- Un valor `NaN` también es `NA` pero lo contrario no es cierto

---

## Valores faltantes `NA's` 

```{r}
x <- c(1, 2, NA, 10, 3)
is.na(x)
is.nan(x)
```

---


## Valores faltantes `NA's` 

```{r}
x <- c(1, 2, NaN, NA, 4)
bad <- is.na(x)
x[!bad]
```

---

## Valores faltantes `NA's` 

```{r}
x <- c(1, 2, NA, 4, NA, 5)
y <- c("a", "b", NA, "d", NA, "f")
good <- complete.cases(x, y)
good
x[good]
y[good]
```

---

## Valores faltantes `NA's` 

```{r}
airquality[5:6, ]
good <- complete.cases(airquality); airquality[good, ][1:6, ]
```

---

